【裁判字號】    95,訴,786
【裁判日期】    951031
【裁判案由】    違反毒品危害防制條例
【裁判全文】
臺灣屏東地方法院刑事判決               95年度訴字第786號
公  訴  人  臺灣屏東地方法院檢察署檢察官
被      告  甲○○
上列被告因違反毒品危害防制條例案件，經檢察官提起公訴（95
年度毒偵字第893 號），被告於準備程序中就被訴事實為有罪之
陳述，經本院合議庭裁定改以簡式審判程序審理，判決如下：
    主  文
甲○○施用第一級毒品，累犯，處有期徒刑壹年壹月，扣案如附
表一所示之物均沒收銷燬、如附表二所示之物均沒收；又施用第
二級毒品，累犯，處有期徒刑肆月。應執行有期徒刑壹年月，
扣案如附表一所示之物均沒收銷燬、如附表二所示之物均沒收。
    犯  罪  事  實  及  理  由
一、甲○○前於民國91年間因施用毒品案件，經本院裁定送觀察
    、勒戒後，因認有繼續施用毒品傾向，再經本院以91年度毒
    聲字第434 號裁定令入戒治處所施以強制戒治1 年，嗣經裁
    定停止戒治付保護管束，而於92年4 月10日期滿執行完畢，
    並經臺灣屏東地方法院檢察署檢察官以92年度戒毒偵字第48
    號不起訴處分確定。詎甲○○仍未戒除毒癮，竟於上開強制
    戒治執行完畢釋放後5 年內，復基於施用第一級毒品之概括
    犯意，自95年5 月2 日16時起至同年月22日17時許止，在其
    位於屏東縣鹽埔鄉○○村○○街23號之住處，以將海洛因加
    水置入針筒內注射之方式，每1 至2 日1 次，反覆施用第一
    級毒品海洛因多次；甲○○另基於施用第二級毒品之犯意，
    於95年5 月23日18時55分許回溯72小時內某時，在不詳處所
    施用甲基安非他命1 次。嗣於同年5 月23日17時90分許，在
    屏東縣屏東市○○路42巷25號「進成旅社」2 樓走廊，經警
    盤查查獲，並扣得甲○○所有之橡皮條1 條、美達研注射液
    1 瓶、空夾鍊袋1 個，及殘留第一級毒品海洛因之注射針筒
    、吸管製藥鏟各1 支。案經屏東縣警察局屏東分局報告臺灣
    屏東地方法院檢察署檢察官偵查起訴。
二、前揭犯罪事實，業據被告甲○○於本院審理時坦承不諱，且
    其於95年5 月23日18時55分許經警採尿送驗，檢驗結果確呈
    嗎啡（即海洛因代謝物）及甲基安非他命陽性反應，此有台
    灣檢驗科技股份有限公司濫用藥物尿液檢驗報告、屏東縣警
    察局屏東分局毒品案件涉嫌人尿液採證編號姓名對照表各1
    紙附卷可稽，並有被告手背注射痕跡之照片2 幀及扣案如附
    表一、二所示之物可佐；且被告自承用以施用海洛因之如附
    表一所示之物，經送驗後確均呈海洛因陽性反應，亦有高雄
    醫學大學附設中和紀念醫院檢驗報告2 紙在卷為憑，足證被
    告上開自白與事實相符，堪以採信。又被告前於91年間因施
    用毒品案件，經本院裁定送觀察、勒戒後，因認有繼續施用
    毒品傾向，再經本院以91年度毒聲字第434 號裁定令入戒治
    處所施以強制戒治1 年，嗣經裁定停止戒治付保護管束，而
    於92年4 月10日期滿執行完畢，並經臺灣屏東地方法院檢察
    署檢察官以92年度戒毒偵字第48號不起訴處分確定，有前揭
    不起訴處分書、臺灣高等法院被告前案紀錄表、臺灣屏東地
    方法院檢察署刑案資料查註紀錄表暨全國施用毒品案件紀錄
    表各1 份在卷可稽。是被告於強制戒治執行完畢釋放後，5
    年以內再犯本件施用第一、二級毒品之事證明確，被告犯行
    均堪認定。
三、論罪科刑：
（一）按毒品危害防制條例所規定處罰之施用毒品行為具有反覆
      實施之性質，然各次施用毒品之行為係滿足各單次毒癮發
      作所致，各次施用毒品行為係各自獨立，尚難認係同一行
      為之數次舉動，換言之，施用毒品行為與接續犯之概念有
      別。次按刑事法若干犯罪行為態樣，本質上原具有反覆、
      延續實行之特徵，立法時既予特別歸類，定為犯罪構成要
      件之行為要素，則行為人基於概括之犯意，在密切接近之
      一定時、地持續實行之複次行為，倘依社會通念，於客觀
      上認為符合一個反覆、延續性之行為觀念者，於刑法評價
      上，即應僅成立一罪。學理上所稱「集合犯」之職業性、
      營業性或收集性等具有重複特質之犯罪均屬之，例如經營
      、從事業務、收集、販賣、製造、散布等行為概念者是（
      最高法院95年台上字第1079號判決要旨可資參照)。 是集
      合犯與連續犯之區別，即在於立法者已將本質上具有反覆
      、延續實行之特徵予特別歸類而定為犯罪構成要件之行為
      要素，且依社會通念於客觀上認為符合一個反覆、延續性
      之行為觀念者即應僅成立集合犯之一罪，反之則係連續犯
      。準此，毒品危害防制條例既依成癮性、濫用性及對社會
      危害性而將毒品分為四級，且僅規定處罰施用第一、二級
      毒品，足見毒品危害防制條例所處罰施用第一、二級毒品
      ，其構成要件之行為要素係具有成癮、濫用之反覆、延續
      實行，且依社會通念於客觀上認為符合一個反覆、延續性
      之行為觀念，於刑法評價上，即應僅成立「集合犯」之一
      罪。本次刑法於95年7 月1 日修正公布施行刪除連續犯之
      規定之原因，固係源於實務上對於連續犯「同一罪名」之
      認定過寬，然施用毒品犯罪本質上具有成癮性、反覆性，
      所侵害者亦屬單一之社會公共法益，此與修法前針對多數
      侵害個人人身、財產法益之犯行而論以裁判上一罪相比，
      如將反覆施用毒品行為僅予以一次之刑法評價，較不致造
      成濫用連續犯規定之疑慮。況前揭修正理由更明示在廢除
      連續犯規定後，針對吸毒等犯罪類型，應發展「接續犯」
      及「包括一罪」之概念，以限縮數罪併罰之範圍，益見立
      法者亦深知施用毒品犯罪有其本質上之特殊性，倘行為人
      已因施用毒品成癮而反覆為同一之吸毒犯行，仍應視其具
      體情形論以「構成要件之行為單數」，而為「包括一罪」
      ，僅受一次之刑法評價，自不能徒執廢除連續犯規定係採
      從嚴之刑事政策，而謂修法後反覆多次施用毒品行為均應
      予以數罪併罰。準此以言，本件被告既反覆多次施用海洛
      因，每1 、2 日即施用1 次，犯罪行為甚為密集，顯見被
      告確已施用毒品成癮，而有施用毒品之犯罪倚賴性，復參
      諸被告本件施用第一級毒品海洛因之時間、地點及動機，
      足認被告施用第一級毒品海洛因，乃係基於概括之犯意，
      而於密切之時、地反覆延續實行施用第一級毒品之犯罪，
      依社會一般客觀上之觀察，符合一個反覆、延續性之行為
      觀念，揆諸前揭說明，被告所為應論以「構成要件之行為
      單數」中之「集合犯」型態，而為「包括一罪」，僅受一
      次之刑法評價，合先敘明。
（二）次按行為後法律有變更者，適用行為時之法律。但行為後
      之法律有利於行為人者，適用最有利於行為人之法律，刑
      法第2 條第1 項定有明文；且犯罪在刑法施行前，比較裁
      判前之法律孰為有利於行為人時，應就罪刑有關之一切情
      形，比較其全部之結果，而為整個之適用，不能割裂而分
      別適用有利益之條文（最高法院27年上字第2615號判例意
      旨參照）。本件被告行為後，刑法業於95年7 月1 日修正
      施行，本件論罪科刑所適用關於累犯、數罪併罰定應執行
      刑之規定等刑法法律均有所變更，爰詳述如下：
（１）刑法修正後第47條第1 項規定：「受徒刑之執行完畢，或
      一部之執行而赦免後，五年以內故意再犯有期徒刑以上之
      罪者，為累犯，加重本刑至二分之一。」，與修正前刑法
      第47條規定不同。修正後刑法關於累犯之規定，其5 年以
      內再犯之罪以故意犯為限，始應論以累犯。本件被告於如
      下述之徒刑執行完畢後，5 年內故意再犯本件有期徒刑以
      上之罪，不論依新舊法之規定，均應論以累犯，比較新舊
      法結果，修正後刑法並無較有利於被告之情形。
（２）修正前刑法第51條規定：「數罪併罰，分別宣告其罪之刑
      ，依左列各款定其應執行者：」，其中第5 款規定：「宣
      告多數有期徒刑者，於各刑中之最長期以上，各刑合併之
      刑期以下，定其刑期。但不得逾20年。」；修正後刑法第
      51條第5 款則規定：「宣告多數有期徒刑者，於各刑中之
      最長期以上，各刑合併之刑期以下，定其刑期。但不得逾
      30年。」，經比較修正前、後之規定，修正後刑法第51條
      第5 款並無較有利於行為人之情形。
（３）經綜合上述全部罪刑比較結果，被告行為後之法律均無較
      有利之情形，故本件應依刑法第2 條第1 項前段規定，適
      用被告行為時即95年7 月1 日修正施行前之法律規定論處
      。
（三）查海洛因、甲基安非他命分別係毒品危害防制條例第2條
      第2 項第1 款、第2 款所稱之第一級、第二級毒品，不得
      持有及施用，是核被告所為，係犯毒品危害防制條例第10
      條第1 項、第2 項之施用第一級、第二級毒品罪。其施用
      前後持有第一、二級毒品之低度行為，應各為其施用之高
      度行為所吸收，均不另論罪。被告所犯前開2 罪，犯意各
      別、行為互殊，應分論併罰。又被告前於94年間因違反毒
      品危害防制條例案件，經本院以94年度訴字第77號判決判
      處有期徒刑6 月確定，而於94年12月9 日縮刑期滿執行完
      畢，有臺灣高等法院被告前案紀錄表1 份為憑，其於有期
      徒刑執行完畢後，5 年以內故意再犯本件有期徒刑以上之
      2 罪，均為累犯，應依法加重其刑。爰審酌被告前經強制
      戒治執行完畢，且曾因施用毒品經判處罪刑並甫於94年12
      月間執行完畢，竟仍未戒除施用毒品之惡習，復施用第一
      、二級毒品，戕害身心甚鉅，惟念其施用毒品乃戕害自己
      之健康，尚未危及他人，其犯罪之動機、方法、所生損害
      、施用海洛因之時間，及犯後坦承犯行，態度尚稱良好等
      一切情狀，就其所犯2 罪分別量處如主文所示之刑，並定
      其應執行之刑；檢察官雖就被告施用第一級毒品犯行求處
      有期徒刑9 月，惟本院斟酌被告前甫因施用第一級毒品經
      判處罪刑並執行完畢，暨上開說明之量刑理由，認該求刑
      尚屬過輕，附予敘明。至扣案如附表一所示之物為被告施
      用毒品所用，且均含第一級毒品海洛因成分，已如前述，
      惟因其上毒品量微難以析離，均應依毒品危害防制條例第
      18 條 第1 項前段規定一併諭知沒收銷燬之；另扣案如附
      表二所示之物，為被告所有供其施用毒品所用之物，業據
      被告供承在卷，均應依刑法第38條第1 項第2 款之規定，
      宣告沒收之。
據上論斷，應依刑事訴訟法第273 條之1 第1 項、第299 條第1
項前段，毒品危害防制條例第10條第1 項、第2 項、第18條第1
項前段，刑法第2 條第1 項前段、第11條、第38條第1 項第2 款
、修正前刑法第47條、第51條第5 款，判決如主文。
本案經檢察官陳川傑到庭執行職務。
中    華    民    國    95    年    10    月    31    日
                      刑事第五庭    法  官  李宜娟
附表一：殘留第一級毒品海洛因之注射針筒、吸管製藥鏟各1 支
附表二：橡皮條1 條、美達研注射液1 瓶、空夾鍊袋1 個。
以上正本證明與原本無異。
如不服本判決應於收受本判決送達後10日內向本院提出上訴書狀
，其未敘述上訴理由者，並得於提起上訴後10日內向本院補提理
由書狀（均須按他造當事人之人數附繕本）「切勿逕送上級法院
」
中    華    民    國    95    年    11    月    1     日
                                    書記官  林香如
附錄本案論罪科刑法條
毒品危害防制條例第10條：
施用第一級毒品者，處6月以上5年以下有期徒刑。
施用第二級毒品者，處3年以下有期徒刑。


司法院資訊處製作；財團法人民間司法改革基金會備份。
